【裁判字號】    95,易,304
【裁判日期】    950630
【裁判案由】    詐欺
【裁判全文】
臺灣桃園地方法院刑事判決               95年度易字第304號
公  訴  人  臺灣桃園地方法院檢察署檢察官
被      告  丙○○
上列被告因詐欺案件，經檢察官提起公訴（94年度偵字第5217
號），本院判決如下：
    主  文
丙○○意圖為自己不法之所有，以詐術使人將本人之物交付，處
有期徒刑參月，如易科罰金，以參佰元折算壹日。
    事  實
一、緣丙○○於民國93年1 月間結識乙○，雙方相談甚歡，丙○○遂以向乙○宣稱司法院秘書長范光群為其兄長，范光群有
    意購買土地，藉機邀約乙○參與仲介土地買賣，並誆許以日
    後土地成交，可獲得佣金之利益，致使乙○不疑有他而應允
    。詎丙○○竟基於意圖為自己不法所有之概括犯意，自同年
    2 月下旬至同年6 月下旬間，在雲林縣斗六市○○路646 巷
    89號乙○住處，連續向乙○訛稱需車馬費供其前往臺北與范
    光群洽談土地買賣事宜，致使乙○誤信為真，而陸續交付丙○○新臺幣（下同）數千元不等之現金，前後共計30,000元
    。嗣乙○見渠等多時均未有成交土地之跡象，且經向丙○○
    查詢未果，始知受騙。
二、案經乙○訴由雲林縣政府警察局斗六分局報請臺灣雲林地方
    法院檢察署呈請臺灣高等法院檢察署檢察長令轉本署偵辦。
    理  由
壹、有罪部分：
一、按案件由犯罪地或被告之住所、居所或所在地之法院管轄；
    又定管轄權之有無，以起訴時為準，所謂起訴時，自以該案
    件繫屬於法院時為準。經查被告丙○○於93年9 月21日起至
    95年5 月22日止，因侵占案件，在臺灣臺北監獄執行中之事
    實，有被告丙○○臺灣高等法院前案案件異動查證作業1 紙
    在卷可稽，而本案臺灣桃園地方法院檢察署檢察官係於94年
    12月28日提起公訴，並於95年3 月3 日繫屬於本院，亦有本
    院95年3 月3 日收文章1 枚在卷可佐，揆諸首開說明，則本
    案於繫屬於本院時，被告丙○○係在臺灣臺北監獄執行中，
    本院有管轄權。
二、證據能力方面：
（一）按被告以外之人於審判外之言詞或書面陳述，除法律有規
      定者外，不得作為證據；被告以外之人於偵查中向檢察官
      所為之陳述，除顯有不可信之情況者外，得為證據；又被
      告以外之人於審判外之陳述，雖不符刑事訴訟法第159 條
      之1 至第159 條之4 之規定，而經當事人於審判程序同意
      作為證據，法院審酌該言詞陳述或書面陳述作成時之情況
      ，認為適當者，亦得為證據。當事人、代理人或辯護人於
      法院調查證據時，知有第159 條第1 項不得為證據之情形
      ，而未於言詞辯論終結前聲明異議者，視為有前項之同意
      ，刑事訴訟法第159 條第1 項、第159 條之1 第2 項、第
      159 條之5 分別定有明文。
（二）查證人乙○於警詢、偵查中向檢察官所為之陳述，雖屬審
      判外之陳述，惟被告於本院準備程序中並未主張排除證人
      乙○前開證言之證據能力，且迄於本院言詞辯論終結前均
      未表示異議，本院審酌證人乙○於警詢、檢察官偵查中係
      指陳本案事發經過，且無證據足認有何違法取得前開證人
      證述之情形，故證人乙○前開警詢及偵查中之證述，自得
      為證據。
三、實體方面：
（一）訊據被告丙○○固坦承有邀集乙○參與仲介土地買賣，且
      有於前開時、地收受乙○交付之金錢等情，惟矢口否認有
      何詐欺取財犯行，辯稱：伊並未向乙○稱要至臺北找范光
      群，伊係告訴乙○伊要至臺北找姓郭之人，但缺錢可用，
      乙○主動交付金錢予伊云云。惟查：
   1. 上揭事實迭據告訴人乙○於警詢中指稱：伊於93年1 月份
      間結識被告，被告向伊宣稱若土地買賣成功，伊可抽取佣
      金，但未言明是佣金金額，伊曾帶被告到高雄縣燕巢鄉及
      嘉義縣大林鎮看土地，但從未向他拿到佣金。後伊陸續於
      93年2 月下旬至93年6 月下旬在雲林縣斗六市○○路646
      巷89號伊住處借款予被告。因被告向伊宣稱司法院秘書長
      范光群為其親兄長，並以范光群在臺北有金主要買土地，
      其要北上與范光群洽談土地買賣事宜，需要車馬費為由，
      陸續向伊索取數千元不等財物，前後金額合計約30,000元
       (見雲林縣警察局斗六分局偵查卷第8 至9 頁）；於檢察
      官偵查中證述：伊結識被告後，被告向伊宣稱其兄長為司
      法院秘書長范光群，范光群有意購買土地，如果介紹成功
      ，渠等可賺取紅利，土地越大紅利越多。自93年2 、3 月
      至6 月間，被告屢稱要前往臺北找其兄洽談簽約事宜，需
      要車馬費、過路費、加油錢，故伊陸續交付被告約30,000
      元 (見臺灣雲林地方法院檢察署93年度偵字第4081號偵查
      卷第19至20頁、第50至51頁)； 於本院審理時證稱：伊於
      93 年 總統選舉時認識被告，交談後感覺不錯，被告向伊
      宣稱可一起找土地介紹土地賺取仲介費用，並稱司法院秘
      書長范光群其兄長，范光群需要土地，委託被告尋找，臺
      北有金主，若介紹成功渠等可得佣金，後於93年2 月至同
      年6 月間，被告稱其要前往臺北找范光群洽談土地事宜，
      所以伊陸續多次在伊住處交予被告2,000 或3 至4,000 元
      不等之車馬費，總金額約30,000元，但被告均以范光群忙
      於選舉及立法院之事藉口拖延，所以未曾成交土地（見本
      院95 年6月19日審判筆錄）等語明確。證人乙○指述被告
      詐騙內容前後一致，且以時下名流巨賈不勝枚舉，苟證人
      乙○有意誣攀，其大可舉其餘商界聞人為例更足取信，實
      不致獨指非以商著名之范光群為例，證人乙○所稱前開情
      節，自屬非虛。被告辯稱未曾向證人乙○提及與范光群洽
      談土地事宜云云，要屬事後卸責之詞，自無可採。被告確
      有以欲北上與范光群洽談土地事宜為由收取證人乙○陸續
      交付之車馬費一情，堪以認定。
    2.被告於檢察官偵查中自承：伊有向乙○稱要去臺北，但沒
      有錢，乙○主動給伊錢，伊有稱范光群係伊堂兄，但伊未
      曾說過范光群要土地，伊也從沒去找過范光群（見臺灣雲
      林地方法院檢察署93年度偵字第4081號第19至20頁）；於
      本院審理時陳稱：伊上臺北是要找姓郭之人（見本院95年
      6 月19日審理筆錄）等語明確，顯見被告向乙○所稱范光
      群託其代尋土地，其北上尋找范光群洽談土地等節，實屬
      子虛烏有，而被告猶以前開不實之事由，致使乙○誤信為
      真而交付金錢，自屬詐欺無疑。
    3.綜上，本件事證明確，被告犯行足以認定，應依法論科。
（二）核被告丙○○所為，係犯刑法第339 條第1 項之詐欺取財
      罪。被告先後多次詐欺取財之犯行，時間緊接，方法相同
      ，觸犯構成要件相同之罪名，顯係基於概括犯意反覆為之
      ，應依刑法第56條連續犯之規定論以一罪，並加重其刑。
      爰審酌被告為圖不法所有，竟濫用乙○對之信任，而施以
      詐術，使其陷於錯誤而交付金錢，所為非是，且於乙○指
      證歷歷下，猶矢口否認犯行，顯毫無悔意，且無意返還所
      詐取金錢或賠償乙○之損失，更無可取，惟念其犯罪時間
      不長，對象僅一，所詐取之金額非鉅，並衡其前科、犯罪
      動機、目的、手段、所生損害等一切情狀，量處如主文所
      示之刑，並諭知易科罰金之折算標準，以示懲儆。
貳、不另為無罪諭知之部分：
一、公訴意旨另以：被告丙○○基於意圖為自己不法所有之概括
    犯意，連續為下列行為：（一）於民國92年12月間，丙○○
    向告訴人丁○○謊稱其與司法院秘書長范光群係親兄弟，恰
    范光群欲購置土地，委由其全權處理，若參與投資，待土地
    買賣完成後，可獲取紅利，致告訴人丁○○不疑有他，陸續
    申辦大眾銀行及中華商銀現金卡，並持該卡提領現金37,000
    元充當車馬費使用。其後復以電話遭監聽為藉口，要求丁○○以本身名義申辦行動電話供其使用，並詐稱會自行繳付電
    話費用，致丁○○陷於錯誤，申辦0000000000號等行動電話
    供其使用，而丙○○未依約繳付電話費。（二）於93年1 、
    2 月間，復以相同之手法，前往戊○○位於雲林縣斗六市○○路646 巷95號住處向戊○○詐騙51,600元。嗣再以其行動
    電話遭監聽為由，要求乙○以本身名義申辦行動電話供其使
    用，並詐稱會自行繳付電話費用，致乙○陷於錯誤，而申辦
    0000000000號行動電話供其使用，而丙○○亦未依約繳付電
    話費。（三）於93年2 月間，丙○○向甲○○○訛稱司法院
    秘書長范光群係其親兄弟，可協助其辦理低收入戶證明，以
    此騙取甲○○○之信任，更進一步以欠錢繳納車款為由，於
    同年某日夜間，要求甲○○○先貸予60,000元，甲○○○不
    疑有他，遂將其所有郵局及華南銀行之提款卡交付使用，丙○○立即先以郵局之提款卡提領10,000元，再持華南銀行提
    款卡提領50,000元，供己花用，因認被告涉有刑法第339 條
    第1 項之詐欺取財罪嫌。
二、按犯罪事實應依證據認定之，無證據不得認定犯罪事實；不
    能證明被告犯罪者，應諭知無罪之判決，刑事訴訟法第154
    條第2 項、第301 條第1 項分別定有明文；且認定不利於被
    告之事實，須依積極證據，苟積極證據不足為不利於被告事
    實之認定時，即應為有利於被告之認定，更不必有何有利之
    證據，亦有最高法院30年上字第816 號判例可資參照；另刑
    法第339 條第1 項之詐欺取財罪，係以意圖為自己或第三人
    不法之所有，以詐術使人將本人或第三人之物交付為構成要
    件，所謂以詐術使人交付，必係被詐欺人因其詐術而陷於錯
    誤，始為相當，若其所用方法，不能認為詐術，亦不致使人
    陷於錯誤，即不構成本罪，最高法院46年臺上字第260 號判
    例亦有明揭。
三、本件公訴人認被告丙○○涉有刑法第339 條第1 項之詐欺取
    財罪嫌，係以告訴人丁○○、戊○○、乙○及甲○○○之證
    詞，及遠傳電信費帳單、中華商銀交易紀錄、大眾銀行現金
    卡客戶交易明細、行動電話申請書、通聯紀錄、戶名甲○○○之郵局、華南商業銀行交易明細等為其主要論據。被告丙○○否認有何詐欺犯行，辯稱；伊未曾收受丁○○交付之金
    錢，亦未曾領取、使用丁○○所辦之現金卡帳戶內之金錢且
    未使用丁○○名義所申辦之電話。伊與戊○○一起仲介土地
    ，渠等一起外出，所有費用大家一起分攤，有時戊○○出錢
    ，有時伊出錢。伊有使用以乙○名義申辦之行動電話，且當
    初約定由伊付款，但後來伊沒錢才未繳錢。伊並無盜領甲○○○帳戶之金錢等語。
四、經查：
（一）證人丁○○於檢察官偵查中證稱：被告向伊宣稱司法院秘
      書長范光群為其兄長，范光群及國民黨的高層要買土地，
      由被告一手包辦。被告向伊稱有急用，要繳車款、家中費
      用及其子行動電話費用，而要求伊申辦大眾銀行、中華商
      業銀之現金卡，伊申辦後遂以大眾銀行現金卡提領50,000
      元，將其中25,000元交予被告；以中華商業銀行現金卡提
      領20,000元，將其中12,000元交予被告，被告有稱會返還
      現金卡之借款及利息。我曾與被告多次到大林、古坑、竹
      山、員林、高雄等地看土地等語（見同上偵查卷第21頁)
      ；於本院審理時證稱：伊曾於93年1 月20日自中華商業銀
      行提領20,000元，將其中12,000元交予被告；又於同年5
      月1 日自大眾銀行提領50,000元，因扣除手續費僅餘四萬
      多元，伊將其中25,000元交予被告，前開款項係被告向伊
      借貸，約定利息平均分攤，被告告訴伊若仲介土地成功，
      其會自土地利潤中返還，伊相信被告所言，故借款予被告
      。伊曾與被告至竹山、斗六、大林、高雄等地看土地，有
      看到被告與地主交談等語（見本院95年5 月11日審理筆錄
      ），且有卷附中華商銀交易紀錄、大眾銀行現金卡客戶交
      易明細可佐。然證人丁○○明確證稱其交付被告前開款項
      係因被告向其借貸之故，而衡諸常情，一般人於處於須向
      他人告貸之情況下，其經濟狀況必定不佳，證人丁○○對
      此當知之甚詳，而其於決定是否借款之際，當會對被告之
      還款能力加以評估，姑不論證人自承被告係與之約定日後
      若得以成功仲介土地獲利，始由利潤中償還借款，則土地
      是否得以仲介成功，是否得以獲利，均在未定之天，至愚
      之人亦知被告還款與否係繫於將來不確定之事，於此情況
      下，證人丁○○猶允諾出借款項，顯見其係自願承擔風險
      ，況佐以證人丁○○於本院審理時復證稱：「（檢察官問
      ：你當初借被告錢，你不會擔心被告不還錢？）我也是會
      擔心」、「（檢察官問：你會擔心被告不還錢，被告如何
      說服你？）被告說過幾天會還錢」、「（檢察官問：被告
      有無如何保證他一定會還錢？）他跟我們說如果大家做得
      好，靠這些土地買賣就可以賺一些錢，大家日子就好過」
      等語（見本院95年5 月11日審理筆錄），足見被告並未向
      證人丁○○保證其必定償還借款或誇大其償還能力，益見
      被告並無使證人丁○○陷於錯誤之情事。故證人丁○○既
      明知被告處於經濟拮据之境，且於被告僅許以若日後交易
      獲利始可償還借款如此不確定之情況下，猶願出借款項予
      被告，顯見證人丁○○係自願承擔風險，且被告並未對之
      施予詐術，自與詐欺要件未合。
（二）證人戊○○於警詢中陳稱：伊於93年1 月份經甲○○○介
      紹認識被告，被告向伊宣稱嘉義縣竹崎鄉有片土地很值錢
      可以買進賣出賺一筆，不妨拿錢出來投資。伊不疑有他，
      陸續於93年3 月下旬，在雲林縣斗六市○○路646 巷95號
      ，交付30,000元、4, 500元、2,600 元、1,500 元、3000
      元，最後一次於同年6 月初交付10,000元，總計51,600元
      予被告（見雲林縣警察局斗六分局偵查卷第5 至6 頁）。
      於檢察官偵查中證稱：被告稱司法院秘書長范光群為其兄
      長，范光群要買土地，若介紹成功，要給渠等紅利，大的
      土地紅利較多，小的土地紅利較少。伊約自93年舊曆2 月
      份開始至新曆7 月，在伊住處前後交付2,000 元至5,000
      元不等現金，最後一次甚至交付10,000元，合計約60,000
      元，我、乙○、丁○○都有與被告一同出去看土地 (見同
      上偵查卷第18至19頁）；伊有給被告錢，因為被告稱土地
      交易成功後要分給伊紅利，伊有跟被告去看土地，伊想賺
      一點錢過生活（見同上4 偵查卷第50頁），於本院審理時
      證稱：被告向伊稱要與他人洽談土地，需要花費，但被告
      沒有錢，詢問伊是否可投資，如果有獲利則可取回，伊便
      交付被告30,000，伊與乙○、丁○○均有去看土地，所以
      相信被告所述，伊所交付之金錢是投資，用以看土地、簽
      約、請友人吃飯等林林種種花費（見本院95年6 月19日審
      理筆錄）等語明確。證人戊○○自承其所交付予被告之金
      錢係為投資被告所稱仲介土地買賣事宜，以求日後交易成
      功得以獲利，然舉凡商業行為必有風險，此為眾所皆知之
      事，依證人戊○○所述，被告並無向其保證必定獲利之舉
      ，是苟日後無法獲取預計之利益，要難執此遽認被告即有
      詐欺行為。況證人戊○○一再證稱其確有與被告等人外出
      查看土地，益見其投資之金錢確有用於被告所稱之用途，
      要難因渠等一直未能如願促成土地交易，即認被告有詐欺
      犯行。
（三）證人丁○○於檢察官偵查中證述：被告以其電話遭監聽，
      為由要求伊申辦遠傳、東信門號供其使用，申辦門號前渠
      等有約定被告要自行支付電話費，伊便申辦遠傳、東信門
      號各一予被告使用，但被告均未繳付電話費等語（見同上
      偵查卷第21頁），且提出行動電話申請書、通聯紀錄為佐
      。證人乙○於本院審理時證稱：被告稱其電話遭監聽，所
      以伊申辦0000000000號門號供其使用，當初約定電話費由
      被告自行繳付等語（見本院95年6 月19日審理筆錄），且
      提出遠傳電信費帳單為證。然證人丁○○、乙○均稱渠等
      與被告約定由被告自行支付電話費用，則被告對之負有支
      付前開電話費用之債務，要難認其獲得任何利益，縱被告
      未依約支付電話費用，係屬債務不履行，要難以刑法詐欺
      罪相繩。雖前開門號因分以證人丁○○、乙○名義申辦，
      致使渠等於被告未依約繳付電話費用時遭受電話公司追索
      ，然證人丁○○、乙○均智識正常之人，當知以自己名義
      申辦門號，必須承擔日後債權人追索之風險，故渠等於決
      定出名前，當對被告之清償能力為評估，而證人2 人均未
      提及被告曾向提供不實財力資訊或向渠等保證絕對如期清
      償電信費用等足使渠等誤判被告確會繳付前開電信費用之
      情事，被告並無施用詐術，而證人2 人於評估後猶以自己
      名義申辦門號予被告使用，顯見渠等自願承擔風險，要難
      認被告有何施用詐術情事。
（四）證人甲○○○於警詢中陳稱：伊於93年初認識被告，被告
      於同年2 月11日，在雲林縣斗六市○○路1 號雲林郵局，
      以伊之郵局金融卡提領現金10,000元，於同日在雲林縣斗
      六市某處以伊之華南銀行金融卡提領現金50,000元。後來
      被告均以「朋友來到這要他請，而他沒有錢」、「車子壞
      了沒錢修理」、「住宿旅館沒錢」等藉口向伊要，且稱其
      母親已死亡，把伊當成其母親等語，以博取伊同情，伊想
      被告是出外人，應該要照顧，便基於同情心，陸陸續續交
      付幾百元至數千元予被告。我要辦理低收入戶，但不知要
      向何單位申請，被告稱司法院秘書長范光群為其兄，有辦
      法處理，伊便信任被告等語 (見同上偵查卷第79至82頁)
      ，於檢察官偵查中證稱：某日晚上12點左右，被告向伊借
      60, 000 元要繳車款，因時值深夜，伊無法交付現金予被
      告，故將郵局帳號00000000000000號帳戶、華南銀行帳號
      000000000000號帳戶之提款卡交予被告，並告知被告提款
      卡密碼，被告便在郵局帳戶提領10,000元，華南銀行帳戶
      提領50,000元等語（見同上偵查卷第89至90頁），且有戶
      名甲○○○之郵局、華南商業銀行交易明細在卷可佐。惟
      證人甲○○○於檢察官偵查中明確證稱，其所交付予被告
      之60,000元係借款，且前開借款係供被告清償車款等情，
      證人甲○○○既知被告無力清償車款始向其告貸，當知被
      告經濟拮据，且依證人甲○○○所述，未見被告有何向其
      顯示資力豐厚足以清償債務之舉，縱有如證人甲○○○所
      指被告曾稱范光群為其兄長，可助辦理低收入戶，因而信
      任被告一節，前開情事要與被告清償能力無涉，縱證人甲○○○因此信任被告，然此僅係私人情誼，尚難於被告無
      任何積極促使證人甲○○○誤判其清償能力之情況下，僅
      因證人甲○○○個人情感上信賴被告，即以此認定被告施
      用詐術，故證人甲○○○明知被告經濟陷於困難而須向之
      借款，其猶基於私人情誼而出借款項，雖被告未能清償前
      開債務，此為單純民事糾紛，要難論以被告詐欺。
（五）綜上所述，依證人丁○○、戊○○、乙○、甲○○○所述
      情節，渠等或係因投資，或係因借貸而交付金錢予被告，
      而被告並無任何宣稱投資必定獲利或保證清償所借款項之
      舉，自難認被告有何施用詐術致告訴人陷於錯誤之情事。
      且證人丁○○、乙○亦明確證稱渠等名義所申辦之行動電
      話門號所生之電信費用均有約定由被告支付等情，縱被告
      未依約繳付前開電信費用，僅屬民事債務不履行，要難以
      詐欺相繩。此外復查無其他確切之證據足證明被告有公訴
      人所指詐欺取財犯行，其犯罪即屬不能證明，惟依公訴意
      旨被告此部分犯行與前揭論罪科刑之犯行部分，有連續犯
      裁判上一罪之關係，爰不另為無罪之諭知。
據上論斷，應依刑事訴訟法第299 條第1 項前段，刑法第339 條
第1 項、第56條、第41條第1 項前段，罰金罰鍰提高標準條例第
1 條前段、第2 條，判決如主文。
本案經檢察官謝雯璣到庭執行職務。
中    華    民    國    95    年    6     月    30    日
                  刑事第九庭審判長法  官  曾淑華
                                  法  官  胡芷瑜
                                  法  官  何燕蓉
以上正本證明與原本無異。
如不服本判決，應於判決送達後10日內向本院提出上訴狀（應附
繕本），上訴於臺灣高等法院。
                                  書記官  許弘樺
中    華    民    國    95    年    6     月    30    日
附錄本案論罪科刑法條：
中華民國刑法第339 條 (普通詐欺罪)
意圖為自己或第三人不法之所有，以詐術使人將本人或第三人之
物交付者，處五年以下有期徒刑、拘役或科或併科一千元以下罰
金。
以前項方法得財產上不法之利益或使第三人得之者，亦同。
前二項之未遂犯罰之。


司法院資訊處製作；財團法人民間司法改革基金會備份。
